【裁判字號】    97,重訴,99
【裁判日期】    981028
【裁判案由】    分割共有物
【裁判全文】
臺灣桃園地方法院民事判決                   97年度重訴字第99號
原      告  丙○○
訴訟代理人  楊肅欣律師
被      告  乙○○
            甲○○
上列當事人間分割共有物事件，本院於民國98年10月14日言詞辯
論終結，判決如下：
    主      文
兩造共有坐落桃園縣大溪鎮○○段二八二之一、二八三之五、二
八三之六、二八三之一九、二八九地號土地，准予原物分割，其
分割方法為如附圖所示位置、面積之土地各分配為兩造單獨所有
。
訴訟費用由原告負擔三分之一，餘由被告負擔。
    事實及理由
一、按訴狀送達後，原告不得將原訴變更或追加他訴，但經被告
    同意者、請求之基礎事實同一者、不甚礙被告之防禦及訴訟
    之終結者，不在此限，民事訴訟法第255條第1項第1款、第2
    款、第7 款定有明文。而此所謂請求之基礎事實同一，係指
    變更追加之訴與原訴之主要爭點有其共同性，各請求利益之
    主張在社會上可認為同一或關連，而就原請求之訴訟及證據
    資料，於審理繼續進行在相當程度範圍內具有同一性或一體
    性，得期待於後請求之審理予以利用，俾先後請求在同一程
    序得加以解決，避免重複審理，進而為統一解決紛爭。本件
    原告起訴時主張：兩造共有坐落桃園縣大溪鎮○○段 283-5
    、283-6、289、283-19地號土地予以分割，並以原物分配於
    兩造。復於民國97年11月10日當庭追加桃園縣大溪鎮○○段
    282-1 地號（同上桃園縣大溪鎮○○段282-1 、283-5 、28
    3-6 、289 、283-19地號土地以下稱系爭282-1 、283-5 、
    283-6 、289 、283-19地號土地，合稱系爭土地），被告當
    場亦表示同意。核原告所為訴之追加，係基於同一基礎事實
    ，且經被告同意不甚礙被告之防禦及訴訟之終結，依前說明
    ，應予准許。
二、本件原告起訴主張系爭土地為兩造共有，其中系爭283-5 、
    283-6 、289 地號土地所有權，權利範圍分別為原告應有部
    分1/2 ，被告各為1/4 ；系爭283-19地號土地所有權，權利
    範圍分別為原告、甲○○各1/4 、乙○○為1/2 ；系爭282-
    1 地號所有權，權利範圍分別為原告、乙○○各1/4 、甲○
    ○1/2 。系爭土地並無依使用目的不能分割之情形，兩造間
    亦無不分割之約定，惟協議分割未能達成。另依原告所提分
    割方案，共有人所有之建物均占用分割後自己的土地，三合
    院部分的舊房子如原告占用到被告土地，原告的三合院要拆
    除。雙方沒有金錢補償問題。爰依民法第823 條規定提起本
    訴等語，並聲明如主文所示。
三、被告均稱同意原告之分割方案，但三合院部分被告乙○○要
    求保留，被告甲○○要拋棄（如占用到他人土地，該建物就
    拋棄），原告的三合院如果占用到被告的土地，原告要拆除
    等語。
四、兩造不爭執事項：
(一)系爭土地皆為兩造所分別共有，其中系爭283-5 、283-6、
    289 地號土地（依附圖所示合併為同段289 地號土地，面積
    為合併前3 筆土地面積總和4,911 平方公尺）所有權，權利
    範圍分別為原告應有部分1/2 ，被告各為1/4 ；系爭283-19
    地號土地所有權，權利範圍分別為原告、甲○○各1/4 、乙
    ○○為1/2 ；系爭282-1 地號所有權，權利範圍分別為原告
    、乙○○各1/4 、甲○○1/2 。系爭土地並無依使用目的不
    能分割之情形，兩造間亦無不分割之約定，惟協議分割未能
    達成。
(二)原告所提如主文所示分割方案合於兩造使用現狀，並經被告
    同意為合併分割之方案。
五、本院判斷如下：
        查，原告主張兩造共有系爭土地，兩造所有權應有部分
    如前所述，系爭土地並無依使用目的不能分割之情形，兩造
    間亦無不分割之約定，並協議不成，附圖所示之分割方案合
    於兩造分管之現狀等情，已為被告所不爭執，並據原告提出
    系爭土地登記謄本為證。原告此部分主張，自為真實可採。
六、按共有物依其使用目的並非不能分割，而又未有不分割之期
    約者，各共有人自得隨時請求分割。查，系爭土地並無依使
    用目的不能分割之情形，共有人間亦無不分割之約定，兩造
    復協議不成，原告訴請分割共有物，應予准許。又，系爭土
    地除兩造自有建物外，僅供農作使用，有原告提出現場照片
    在卷為憑。原告所提如主文第1 項所示分割方案，合於兩造
    所有權應有部分之比例及分管使用之現狀，兼顧系爭土地分
    割後之完整性及土地之利用，並為被告所同意，亦有桃園縣
    中壢地政事務所製如附圖所示土地複丈成果圖1 紙可資參照
    。原告所提分割方案兼顧兩造意願、權利比例、分割後土地
    之經濟效益，應屬妥適。從而，原告請求將系爭土地予以分
    割如主文第1 項所示，為有理由，應予准許。
七、又按因共有物分割、經界或其他性質上類似之事件涉訟，由
    敗訴當事人負擔訴訟費用顯失公平者，法院得酌量情形，命
    勝訴之當事人負擔其一部。民事訴訟法第80條之1 亦有明文
    。而因分割共有物之分割方案，係屬法院依職權所定，兩造
    所提出之分割分案，係供法院於決定分割方案之參考，是本
    件原告之請求雖有理由，然被告就本件分割方案所提出之防
    禦方法，亦屬防禦其權利所必要，若由被告負擔全部訴訟費
    用顯有失公平，爰就本件訴訟費用之分擔，酌定由兩造平均
    分擔。
八、訴訟費用負擔之依據：民事訴訟法第80條之1 、第85條第1
    項前段。
中    華    民    國    98    年    10    月    28    日
                  民事第三庭    法  官  張天民
以上正本係照原本作成
如對本判決上訴，須於判決送達後20日內向本院提出上訴狀
中    華    民    國    98    年    10    月    29    日
                                書記官  崔青菁


司法院資訊處製作；財團法人民間司法改革基金會備份。
